【裁判字號】    95,訴,434
【裁判日期】    950906
【裁判案由】    毒品危害防制條例
【裁判全文】
臺灣苗栗地方法院刑事判決               95年度訴字第434號
公  訴  人  臺灣苗栗地方法院檢察署檢察官
被      告  甲○
                      號
                    （另案於台灣台中監獄苗栗分監執行）
上列被告因毒品危害防制條例案件，經檢察官提起公訴（95年度
毒偵字第862 號），本院以簡式審判程序判決如下：
    主  文
甲○施用第一級毒品，累犯，處有期徒刑玖月，扣案注射針筒參
支沒收；又施用第二級毒品，累犯，處有期徒刑伍月。應執行有
期徒刑壹年，扣案注射針筒參支沒收。
    事  實
一、甲○前因違反肅清煙毒條例等案件，經臺灣高等法院分別判
    處有期徒刑3 年2 月、9 月，應執行3 年6 月，又因違反毒
    品危害防制條例案件經本院判處有期徒刑9 月，經上訴臺灣
    高等法院台中分院駁回上訴而確定，上開案件經接續執行，
    甫於民國91年11月24日執行期滿。又甲○前因施用毒品案件
    ，經裁定強制戒治於90年1 月18日執行完畢，其於5 年內復
    犯連續施用第1 級、第2 級毒品案件，經本院於94年11月29
    日，以94年度訴字第324 號分別判處有期徒刑10月、6 月，
    應執行有期徒刑1 年3 月確定。詎甲○另基於施用毒品之犯
    意，於95年1 月24日採尿時起回溯前26小時內某時，在苗栗
    縣竹南鎮營盤里16鄰營盤邊45之5 號住處，施用第1 級毒品
    海洛因1 次；另於95年1 月24日採尿時起回溯96小時內某時
    ，在上開住處施用第2 級毒品安非他命1 次。嗣於95年1 月
    24 日 凌晨零時45分許，為警在上開住處查獲，並扣得供施
    用毒品之注射針筒3 支。
二、案經苗栗縣警察局竹南分局報請臺灣苗栗地方法院檢察署檢
    察官偵查起訴。
    理  由
一、上開事實業據被告甲○於本審理時坦承不諱，被告供稱：施
    用第1 、2 級毒品之地點是在營盤邊45之5 號住處，正確施
    用時間已經忘記了等語（見本院95年8 月28日審判筆錄第3
    頁），又被告經員警查獲後所採集之尿液，經送檢驗確呈嗎
    啡、安非他命陽性反應，有濫用藥物尿液檢驗監管紀錄表、
    苗栗縣警察局竹南分局偵辦違反毒品危害防制條例案件尿液
    鑑驗代碼對照表、中山醫學大學附設醫院藥物濫用檢測中心
    尿液檢驗報告各1 紙（見第862 號偵查卷第16、17、23頁）
    在卷可佐。此外，並有被告施用毒品之器具注射針筒3 支扣
    案可資佐證（見第862 號偵查卷第37頁），被告自白與事實
    相符，可堪採信。
二、關於本件被告係於強制戒治執行完畢釋放後5 年後再犯，公
    訴人起訴程序是否符合法定程序要件，茲說明如下：
  (一)按民國92年7 月9 日新修正之毒品危害防制條例刪除2 犯及
    3 犯之規定，一改修法前繁雜之處遇程序，僅將施用毒品者
    簡化區分為初犯、再犯，並認施用毒品者係屬病患性犯人，
    以觀察、勒戒戒除其身癮，並以強制戒治去除其心癮。經觀
    察、勒戒或強制戒治執行完畢釋放後，若係5 年後再犯該條
    例第10條施用毒品罪者，與同條例第20條第1 項、第2 項關
    於「初犯」之處理方式相同，檢察官應先聲請法院裁定令被
    告入勒戒處所觀察、勒戒，並視有無繼續施用毒品傾向，決
    定應予釋放、為不起訴之處分，或應聲請法院裁定令入勒戒
    處所強制戒治；若係5 年內「再犯」同條例第10條施用毒品
    罪者，依同條例第23條第2 項規定，檢察官則應依法追訴。
    觀諸該條例第20條第3 項之修正理由：「觀察、勒戒或強制
    戒治5 年後再犯者，顯見前所實施之觀察、勒戒或強制戒治
    已足以遮斷其施用毒品之癮，為期自新及協助其戒除毒癮，
    對此5 年後再犯者，爰明定仍適用初犯之規定，先經觀察、
    勒戒、強制戒治之程序。」及同條例第23條第2 項之修正理
    由：「為配合簡化施用毒品犯之刑事處遇程序，並鑑於經觀
    察、勒戒或強制戒治執行完畢釋放後5 年內再犯者，其再犯
    率甚高，原據以實施之觀察、勒戒及強制戒治既已無法收其
    實效，自應施以刑事處遇。」顯然如施用毒品者係前經觀察
    、勒戒或強制戒治等治療程序執行完畢5 年後，始再施用毒
    品之「初犯」，因前所執行之觀察、勒戒或強制戒治已足收
    戒除毒癮之效，自應重新執行觀察、勒戒或強制戒治等治療
    程序，並於治療程序執行完畢後，由檢察官為不起訴處分，
    毋庸對之追訴處罰；反之，在「再犯」之情形，因其先前所
    為治療程序顯未能收戒斷毒癮之效，且考量施用毒品者之再
    犯率偏高，乃簡化其刑事處遇程序，而逕予追訴處罰，不再
    施以治療程序。參酌上開立法理由，修正毒品危害防制條例
    就施用毒品者，祇於「初犯」及「5 年後再犯」2 種情形，
    有其追訴條件之限制，即須於初犯經觀察、勒戒或強制戒治
    釋放後，5 年內均無施用毒品之行為，始能認其前所實施之
    觀察、勒戒或強制戒治已足遮斷毒癮，而得於5 年後再犯時
    ，再予適用初犯之規定，重行觀察、勒戒等程序。倘5 年內
    已經再犯，被依法追訴處罰，縱其第3 次（或第3 次以上）
    施用毒品之時間在初犯釋放5 年以後，即與「5 年後再犯」
    之情形有別，且因已於「5 年內再犯」，顯見其再犯率甚高
    ，原實施觀察、勒戒或強制戒治，已無法收其實效，而無5
    年戒斷期之存在，自無再經觀察、勒戒及強制戒治之必要，
    應由檢察官逕行起訴，始符新法修正之本旨（最高法院95年
    度台非字第59號判決參照）。
  (二)經查，本件被告前因施用毒品案件，經法院裁定送強制戒治
    ，而於90年1 月18日執行完畢，已如前述。嗣被告復於93年
    7 月1 日起至94年6 月10日止，再犯施用第1 級、第2 級毒
    品案件，經臺灣苗栗地方法院檢察署檢察官提起公訴，並由
    本院以94年度訴字第324 號判處有期徒刑10月、6 月，應執
    行有期徒刑1 年3 月確定，有起訴書、判決書各1 份（見第
    862 號偵查卷第31至34頁）及臺灣高等法院被告前案紀錄表
    1 份附卷可稽。是被告曾於強制戒治執行完畢釋放後5 年內
    再犯相同案件，並經判刑確定，則本案雖發生於前開強制戒
    治執行完畢5 年之後，揆諸前揭說明意旨，即不得適用初犯
    之規定，不先經觀察、勒戒之程序，而應由檢察官逕行起訴
    ，因此本件公訴人起訴程序並無違背規定，本院自得予以審
    判，附此敘明。
三、按行為後法律有變更者，適用行為時之法律。但行為後之法
    律有利於行為人者，適用最有利於行為人之法律，刑法第2
    條第1 項定有明文。依修正前刑法第51條規定，數罪併罰，
    分別宣告其罪之刑，依左列各款定其應執行者，其中第5 款
    規定：「宣告多數有期徒刑者，於各刑中之最長期以上，各
    刑合併之刑期以下，定其刑期。但不得逾20年。」修正後刑
    法第51條第5 款規定：「宣告多數有期徒刑者，於各刑中之
    最長期以上，各刑合併之刑期以下，定其刑期。但不得逾30
    年。」比較結果，修正後刑法對行為人不利，依刑法第2 條
    第1 項前段之規定，仍應依修正前刑法第51條第5 款之規定
    ，定其應執行之刑。
四、核被告甲○所為，係犯毒品危害防制條例第10條第1 項、第
    2 項之施用第1 級、第2 級毒品罪。其非法持有第1 級毒品
    海洛因、第2 級毒品安非他命之低度行為，應為施用之高度
    行為所吸收，不另論罪。查被告有事實欄所載有期徒刑執行
    完畢之情形，有臺灣高等法院被告前案紀錄表1 份、臺灣台
    南監獄函文、臺灣苗栗地方法院檢察署檢察官90年執乙字第
    651 之1 號甲種執行指揮書影本各1 紙甲）附卷可憑，其有
    期徒刑執行完畢後，5 年以內再故意犯本件有期徒刑以上之
    罪，不論依修正前之刑法第47條，或修正後之刑法第47條第
    1 項之規定，均構成累犯，對被告而言並無有利或不利之情
    形，自不生新舊法比較之問題，應逕依修正前之刑法第47條
    ，論以累犯，並加重其刑。又被告所犯上開2 罪，犯意各別
    ，行為互殊，應分論併罰。爰審酌被告一再非法施用毒品，
    理應重罰，惟因其所犯僅戕害個人身心健康，及犯後能坦白
    承認等一切情狀，本院並參酌檢察官之具體求刑，分別量處
    如主文所示之刑，並依修正前刑法第51條第5 款之規定，定
    其應執行之刑，以資懲儆。至扣案注射針筒3 支，係被告所
    有，供其施用第1 級毒品海洛因所用之物，業據被告供述明
    確，應依刑法第38條第1 項第2 款之規定，予以宣告沒收。
據上論斷，應依刑事訴訟法第273 條之1 第1 項、第299 條第1
項前段，毒品危害防制條例第10條第1 項、第2 項，刑法第11條
、第2 條第1 項前段、修正前刑法第47條、修正前刑法第51條第
5 款、第38條第1 項第2 款，判決如主文。
本案經檢察官李基彰到庭執行職務。
中    華    民    國    95    年    9     月    6    日
                  刑事第三庭    法  官  吳國聖
以上正本與原本無異。
如不服本判決應於送達後10日內向本院提出上訴狀（須附繕本）
。
中    華    民    國    95    年    9     月    6     日
                                書記官  歐明秀
附錄論罪法條：
毒品危害防制條例第10條
施用第一級毒品者，處 6 月以上 5 年以下有期徒刑。
施用第二級毒品者，處 3 年以下有期徒刑。


司法院資訊處製作；財團法人民間司法改革基金會備份。
